臺灣高等法院民事判決　　　　　　　　　　　　　　　九十三年度上字第三五八號
　　上　訴　人　乙○○
　　即反訴被告
　　被上訴人　　丙○○
　　即反訴原告
右當事人間請求確認債權不存在事件，上訴人對於中華民國九十三年二月二十六日臺
灣臺北地方法院九十二年度訴字第五四四八號第一審判決提起上訴，被上訴人於本院
提起反訴，本院於九十三年九月十五日言詞辯論終結，判決如下：
    主      文
上訴駁回。
反訴被告應給付反訴原告新臺幣貳百零肆萬元及自民國八十九年一月二十六日起至清
償日止按年息百分之二十計算之利息。
反訴原告其餘反訴駁回。
本件反訴原告勝訴部分，於反訴原告以新臺幣陸拾捌萬元為反訴被告供擔保後，得假
執行。
第二審訴訟費用由上訴人負擔。
反訴訴訟費用由反訴原告負擔十分之一，餘由反訴被告負擔。
反訴原告其餘假執行之聲請駁回。
    事實及理由
一、上訴人起訴主張：其於民國八十五年三月十八日向被上訴人借款新臺幣（下同）
    二百零四萬元，約定利息為每月一萬元，至九十一年八月間應清償本息合計二百
    八十一萬元，惟其給付被上訴人二百九十三萬三千一百四十元，已逾應清償之款
    項，被上訴人對其二百零四萬元債權，已因清償而消滅，詎被上訴人竟以對上訴
    人尚有二百零四萬元之債權為由，聲請拍賣抵押物，致上訴人私法上之權利有受
    侵害之虞，而有以判決除去之必要，爰依法請求確認被上訴人對上訴人之二百零
    四萬元債權不存在等語。
二、被上訴人則以：上訴人向被上訴人借款二百一十五萬零八百七十元，原約定利息
    為月息二分，至八十八年七月起變更為月息二分半，上訴人每月清償五萬三千六
    百七十五元之利息，本金迄今未清償分文等語，資為抗辯。
三、原審為上訴人敗訴之判決，上訴人提起上訴，補稱略以：上訴人以所有之建物門
    牌台北市○○街三九四巷十九號四樓及其坐落持分土地，設定抵押權與被上訴人
    ，約定利息為每月一萬元，有抵押權設定契約書可考，有拘束兩造之效力，若被
    上訴人主張利息另有約定，自應由其負舉證之責任，況其所提出之會帳單，係其
    與訴外人甲○○間之行為，上訴人自不受拘束，故各期清償之金額，扣除每月一
    萬元之利息外，餘額係用於清償本金，上訴人已不欠被上訴人任何債務。再者，
    訴外人甲○○自八十五年七月起承擔本件之債務，被上訴人在九十二年十一月二
    十七日委託他人逕向訴外人甲○○催討本息三百八十萬元，有通知書可證，依其
    內容，被上訴人明示「甲○○積欠丙○○之款項」，足徵本件債務由甲○○依法
    承擔。並聲明：(1)原判決廢棄，(2)確認被上訴人對上訴人二百零四萬元之債權不
    存在，(3)第一、二審之訴訟費用由被上訴人負擔。
四、被上訴人於本院對上訴人提起反訴，請求反訴被告即上訴人應給付反訴原告即被
    上訴人二百十五萬零八百七十元，及自民國八十九年一月二十六日起至清償日止
    按年息百分之二十計算之利息，並以年利率百分之五計算遲延利息至清償日止，
    逾期之違約金每月每萬元新台幣三百元計算至清償日止，陳述略以：反訴被告向
    反訴原告借款之金額為二百十五萬零八百七十元，借款期限一年，剛開始由反訴
    被告付息，每月利息五萬三千六百七十五元，三個月後始由訴外人甲○○付息，
    惟自八十九年一月二十六日起，反訴被告及訴外人甲○○均不再付息，抵押權契
    約書上約定遲延利息「依中央銀行核放款利率計算」，違約金「逾期每月每萬元
    新台幣三百元計算至清償日止計算」，茲已屆清償期，爰依借貸之法律關係請求
    判命反訴被告給付反訴原告二百十五萬零八百七十元，及自民國八十九年一月二
    十六日起至清償日止按年息百分之二十計算之利息，並以年利率百分之五計算遲
    延利息至清償日止，逾期之違約金每月每萬元新台幣三百元計算至清償日止，並
    願供擔保請宣告假執行，答辯聲明：駁回上訴。
五、本訴方面：
    上訴人主張其於八十五年三月十八日向被上訴人借款二百零四萬元，至八十八年
    十二月三十一日止計給付被上訴人二百四十一萬五千三百七十元之事實，業據提
    出存證信函、對帳單為證（見原審卷第九至十頁），且為被上訴人所不爭執，復
    有借據原本附於原審九十二年執字第三四六○○號卷可證，堪信為真。本件兩造
    所爭執者在於，兩造約定之利率為何？上訴人及訴外人甲○○所給付之金額，是
    否包含本金之清償？經查：
  (一)上訴人於八十五年間向被上訴人借款二百零四萬元，提供其所有坐落於台北市○
    ○區○○段一小段六九九地號土地及其上門牌號碼台北市○○區○○街三九四巷
    十九號四樓房屋設定本金最高限額二百六十萬元之抵押權予被上訴人之事實，有
    原審九十二年執字三一六○○卷附借據、及抵押權設定契約書足憑。前開抵押權
    設定契約書上雖記載利息為每月一萬元，然所謂最高限額抵押權者，乃為預定抵
    押物應擔保債權之最高限額所設定之抵押權。如所預定擔保之債權非僅限於本金
    ，而登記為本金最高限額新台幣若干元，其約定利息、遲延利息及約定擔保範圍
    內之違約金，固為抵押權效力之所及，但仍受最高限額之限制，故其約定利息、
    遲延利息及違約金連同本金合併計算，如超過該限額者，其超過部分即無優先受
    償之權。故抵押權設定契約利息之記載，主要目的在於抵押權擔保之範圍，尚難
    以此遽認為兩造約定之利息數額。
  (二)上訴人向被上訴人借貸二百零四萬元，係提供予訴外人甲○○使用，在八十五年
    七月之前均上訴人負責付息，八十五年七月以後由甲○○負責付息，被上訴人再
    將與甲○○對帳結果與上訴人核對等情，有卷附存證信函、對帳單足參（見原審
    卷第九至十一頁），且為上訴人所不爭執。則依上訴人提出之九十二年十月六日
    存證信函所附對帳單顯示，其上本金計有二筆，一為一百八十六萬三千元，另一
    則為二十八萬七千八百七十元，自八十九年一月起至八十九年十一月止，一百八
    十六萬三千元部分，每月清償四萬六千百五百七十五元，二十八萬七千八百七十
    元部分，則清償七千一百元，合計五萬三千六百七十五元，惟本金部分並無遞減
    情形，而所給付之金額，以月息二分半計算，大致相符，而上訴人自承借款後之
    前三個月，所付款項亦為五萬三千六百七十五元，核與訴外人甲○○所付之金額
    相同，則倘上訴人主張每月利息一萬元，超出部分係作為清償本金之用屬實，則
    兩造對帳時，衡之常情，其本金數額理應因每月清償而遞減，而不致有本金均不
    變動之情形，雖上訴人主張實際清償本金之數額最後結算，然此與一般常情顯然
    不符；又上訴人自八十五年四月起即按月清償五萬三千六百七十五元，則至八十
    八年十二月底，其已清償之金額為二百四十一萬五千三百七十五元，扣除四十五
    個月每月一萬元之利息後，本金應已清償一百九十六萬五千三百七十五元，上訴
    人在該期間既仍繼續與被上訴人對帳，即不可能不知本金即將清償完畢，猶仍自
    八十九年一月起至八十九年底，按月由甲○○開立本票五萬三千六百七十五元交
    付被上訴人，故上訴人主張兩造約定利息為每月一萬元，並無可取，被上訴人辯
    稱約定利息為月息二分，嗣變更為二分半，即堪採信，上訴人每月清償之款項，
    僅為利息而不及於本金。
  (三)上訴人又主張訴外人甲○○自八十五年七月起承擔本件之債務云云，惟為被上訴
    人所否認，上訴人雖提出通知為證（本院卷九○頁），惟依通知之內容觀之，並
    非表示有債務承擔或債權轉與之情形，且訴外人甲○○究係依民法第三百條或第
    三百零一條為債務承擔，並未敘明，何況，上訴人並未能提出任何債務承擔契約
    為證，尚不能以訴外人甲○○曾經付息，即認其已承擔本件之債務，是上訴人之
    此一抗辯亦不足採。
  (四)綜上所述，上訴人之主張為不可採，被上訴人之抗辯為可信，是上訴人主張其所
    欠被上訴人之債務已消滅，請求確認二百零四萬元之債務不存在，為無理由。
六、反訴方面：
  (一)雖反訴被告不同意反訴原告提起反訴，惟依民事訴訟法第四四六條第二項規定：
    「提起反訴，非經他造同意不得為之，但有下列各款情行之一者，不在此限，．
    ．．，二、就同一訴訟標的有提起反訴之利益者」，查上訴人係對被上訴人提起
    確認（借款）債權不存在之訴，而被上訴人係對上訴人提起給付借款之訴，自應
    認被上訴人有就借款債權提起反訴之利益，是被上訴人提起反訴，核屬合法。
  (二)反訴原告於九十三年五月十七日反訴聲明：「1.反訴被告應給付反訴原告二百零
    四萬元及自民國八十九年一月二十六日起至清償日止按月利率○．二五計算之利
    息，2.逾期之違約金每月每萬元新台幣三百元至清償日止計算違約金」；於同年
    五月十八日則聲明：「1.反訴被告應給付反訴原告二百十五萬零八百七十元及自
    民國八十九年一月二十六日起至清償日止按月利率○．二五計算之利息，2.並以
    年利率百分之五加計遲延利息至清償日止，3.逾期之違約金每月每萬元新台幣三
    百元至清償日止計算違約金」，於同年六月二十一日再更改聲明為：「1.反訴被
    告應給付反訴原告二百十五萬零八百七十元及自民國八十九年一月二十六日起至
    清償日止按年利率百分之二十計算之利息，2.並以年利率百分之五加計遲延利息
    至清償日止，3.逾期之違約金每月每萬元新台幣三百元至清償日止計算違約金」
    於同年九月十五日言詞辯論時，再聲明除如上開同年六月二十一日之聲明外，另
    聲明願供擔保請准宣告假執行，核係聲明之擴張及或減縮，依民事訴訟法第二五
    五條第一項第二款之規定，並無不合，應予准許。
  (三)如上所述，反訴被告及訴外人甲○○所支付之款項為利息，並未清償本金，反訴
    被告抗辯本金已清償完畢，尚非可採。但查反訴被告係向反訴原告借款二百零四
    萬元，有反訴原告提出由反訴被告所立之借據附於上開執行卷可稽，而反訴原告
    又不能證明反訴被告有超出上開額度之借款，則借款金額應為二百零四萬元，而
    非反訴原告所主張之二百十五萬零八百七十元，應可認定，由上開對帳單及存證
    函，亦不能推論出借款之金額為二百十五萬零八百七十元，是反訴原告請求反訴
    被告給付於二百零四萬元之範圍內，自屬有據，應予准許，又反訴被告自承自八
    十五年三月十八日借款開始，由其每月支付五萬三千六百七十五元（本院卷六十
    五頁），共計三個月（見本院卷一三一頁），其後始由訴外人甲○○支付，每月
    之金額相同（見本院卷二八頁之存證信函），而如上所述，此係支付利息之金額
    ，則依此計算，其約定之年息約百分之三十，超過法定之最高利息，是反訴原告
    請求於上開約定利率之範圍內，依年利率百分之二十法定之最高利率計算利息，
    於法並無不合，又反訴被告係自八十九年一月二十六日起即未再付利息，有其提
    出之對帳單、本票影本為證，且為反訴被告所不否認，自堪採信，是反訴原告請
    求自八十九年一月二十六日起至清償日止按年息百分之二十計算之利息，應予准
    許，至於反訴原告另請按年利率百分之五計算之遲延利息及每月每萬元之違約金
    三百元，均計算至清償日止，因本件為金錢債務，反訴原告所請求之利息，已依
    法定之最高利率予以判准，已足彌補其損失，是其再請求遲延利息及違約金，自
    不應准許。
七、綜上所述，有關本訴部分，上訴人之主張，為不足採，被上訴人抗辯尚屬可信。
    是則上訴人請求確認被上訴人對上訴人二百零四萬元之債權不存在，自屬無據，
    應予駁回。從而，原審為上訴人敗訴之判決，並無不合，上訴意旨指摘原判決不
    當，求予廢棄改判，為無理由，應予駁回。又反訴部分，反訴原告主張反訴被告
    欠其借款二百零四萬元未還，為屬可信，反訴被告之抗辯為不足採，其請求反訴
    被告返還本金二百零四萬元，及自八十九年一月二十六日起至清償日止按年息百
    分之二十計算之利息，核屬有據，應予准許，爰判決如主文第二項所示，上開應
    准許部分，反訴原告聲明願供擔保請宣告假執行，核無不合，併予准許，至超出
    上開部分，核無理由，應連同此部分假執行之聲請，予以駁回。
八、據上論結，本件上訴人之上訴為無理由，反訴原告之反訴為有理由，依民事訴訟
    法第四百四十九條第一項、第三百九十第一項，第七十八條，第七十九條判決如
    主文。
中　　　華　　　民　　　國　　九十三　　年　　　九　　　月　　二 十二 　日
                              民事第三庭
                                  審判長法  官　吳　謙　仁
                                        法  官  蘇　瑞　華
                                        法  官  連　正　義
正本係照原本作成。
上訴人如不服本判決，應於收受送達後二十日內向本院提出上訴書狀，其未表明上訴
理由者，應於提出上訴後二十日內向本院補提理由書狀（均須按他造當事人之人數附
繕本）上訴時應提出委任律師或具有律師資格之人之委任狀；委任有律師資格者，另
應附具律師資格證書及釋明委任人與受任人有民事訴訟法第四百六十六條之一第一項
但書或第二項（詳附註）所定關係之釋明文書影本。
中　　　華　　　民　　　國　　九十三　　年　　　九　　　月　　二十三　　日
　　　　　　　　　　　　　　　　　　　　書記官  姚　麗　華
附註：
民事訴訟法第四百六十六條之一（第一項、第二項）：
對於第二審判決上訴，上訴人應委任律師為訴訟代理人。但上訴人或其他法定代理人
具有律師資格者，不在此限。
上訴人之配偶、三親等內之血親、二親等內之姻親，或上訴人為法人、中央或地方機
關時，其所屬專任人員具有律師資格並經法院認為適當者，亦得為第三審訴訟代理人
。
